【裁判字號】    97,簡上,267
【裁判日期】    971202
【裁判案由】    詐欺
【裁判全文】
臺灣彰化地方法院刑事判決             97年度簡上字第267號
上  訴  人  臺灣彰化地方法院檢察署檢察官
被      告  乙○○
                    （現另案在臺灣雲林第二監獄執行）
上列上訴人因被告詐欺案件，不服本院九十七年度員簡字第五一
六號中華民國九十七年九月十九日第一審簡易判決（原聲請簡易
判決處刑案號：九十七年度偵緝字第四０二號）及檢察官移送併
案審理（臺灣彰化地方法院檢察署九十七年度偵字第八四四三號
、第八七四六號、第八九四二號），本院管轄第二審合議庭判決
如下：
    主  文
原判決撤銷。
乙○○幫助意圖為自己不法之所有，以詐術使人將本人之物交付
，處有期徒刑陸月，如易科罰金，以新臺幣壹仟元折算壹日。
    犯罪事實
一、乙○○明知個人之帳戶關係本身之信用具有一身專屬之性質
    ，在現今金融機構開立帳戶使用並無特殊之條件與困難，而
    一般人均係使用自己之帳戶，如涉及使用他人之帳戶常與財
    產犯罪密切相關，且取得他人存摺之目的在於收取贓款及掩
    飾犯行使之不易遭人追查，其在能預見姓名年籍不詳之成年
    男子等人收受帳戶之目的係欲隱匿真實身分，以供犯罪集團
    進行詐欺犯罪所用下，竟仍基於幫助他人詐欺取財之不確定
    犯意，而其發生並不違背其本意之認識下，竟不顧他人所可
    能遭受之危害，容任他人藉以遂行犯罪，因其先前積欠姓名
    、年籍不詳綽號「阿龍」之成年男子新臺幣（以下同）五千
    元債款，即於九十七年一月二日（起訴書誤載為九十七年三
    月底某日），在其彰化縣芳苑鄉○○村○○○路二八號住處
    ，將其以本人名義向華南商業銀行彰化分行申請開設帳號0
    00000000000號帳戶之存摺及提款卡（含密碼）
    ，交付予不詳姓名、年籍綽號「阿龍」之成年男子。嗣該不
    詳姓名、年籍綽號「阿龍」之成年男子與其所屬之詐欺集團
    成員以乙○○所交付之上開帳戶為犯罪工具，(一)先自九十六
    年十月二十六日起，佯稱為歐德家具公司承辦人，以電話接
    續向甲○○詐稱：你中了我們公司所舉辦的抽獎活動，抽中
    獎金九十萬元，扣除稅金百分之五後，約八十七萬元，再投
    資歐元及基金，外匯投資公司投資有獲利四千六百萬元等語
    ，及佯稱：我是台灣防治洗錢中心，你匯一筆金額保證你沒
    有跟公司勾結等語，又佯稱：香港聯邦調查局要包紅包才不
    會被刁難，這是最後一筆，以後你就不用再匯款了，香港聯
    邦調查局要將投資獲利的錢黑掉，他們公司現在在跟香港聯
    邦調查局打官司，等三個月後就會有獎金的消息了等語，使
    甲○○陷於錯誤，自九十六年十月二十六日起至九十七年三
    月四日止共將十二筆款項匯入詐騙集團成員所指示之帳戶內
    ，其中甲○○有四筆款項係依詐騙集團成員指示分別於九十
    七年一月四日匯款二十萬元、同年月十一日匯款十萬元、同
    年月二十五日匯款九萬元及同年二月二十五日匯款十萬元至
    乙○○上開帳戶內，該款項並隨即遭詐騙集團成員提領一空
    ，嗣甲○○發覺受騙乃報警，始循線查悉上情。(二)又於九十
    七年三月五日一自稱為婚紗廣場主任「佩儀」之女子，以電
    話接續向丁○○詐稱：你因抽獎中一百九十多萬元，惟你須
    先付保險金等語，後又佯稱：保險金不夠，須再匯款等語，
    再又佯稱：獎金放在保險箱內，要繳保證金才可以領到該筆
    獎金等語，致使丁○○陷於錯誤，而依詐騙集團成員之指示
    先後於九十七年三月五日起至同年月二十七日止共將二筆現
    金存入詐騙集團成員所指示之帳戶及將七筆款項匯入詐騙集
    團成員所指示之帳戶內，其中丁○○於九十七年三月二十五
    日依詐騙集團成員指示匯款二十萬四千元至乙○○上開帳戶
    內，該款項並隨即遭詐騙集團成員提領一空，嗣丁○○發覺
    受騙乃報警，始循線查悉上情。(三)又於九十七年三月十七日
    一位自稱為何小姐之女子，以電話接續向丙○○詐稱：你因
    溫家堡傢俱公司抽獎活動抽中二獎及一組價值九十四萬五千
    元的傢俱，惟必須要有會員證才可以領取獎金等語，後又佯
    稱：公司有一個投資案，須把你中二獎獎金全部投資下去，
    但必須要有手續費等語，再又佯稱：手續費不足，須再補足
    等語，致使丙○○陷於錯誤，而依詐騙集團成員之指示先後
    於九十七年三月十七日起至同年月二十八日止共將三筆款項
    匯入詐騙集團成員所指示之帳戶內，其中丙○○於九十七年
    三月二十八日依詐騙集團成員指示匯款十九萬元至乙○○上
    開帳戶內，該款項並隨即遭詐騙集團成員提領一空，嗣丁○○發覺受騙乃報警，始循線查悉上情。
二、案經彰化縣警察局溪湖分局報請臺灣彰化地方法院檢察署檢
    察官偵查後聲請簡易判決處刑及檢察官移送併案審理（臺灣
    彰化地方法院檢察署九十七年度偵字第八四四三號、第八七
    四六號、第八九四二號）。
    理  由
一、訊據被告乙○○固坦承將上開華南商業銀行帳戶交付予與不
    詳姓名、年籍綽號「阿龍」之成年男子等及對於被害人甲○○、丁○○及丙○○被詐騙過程亦不爭執，惟矢口否認有何
    幫助詐欺取財之犯行，辯稱：我在九十六年年底向阿龍借五
    千元，阿龍來時看到我桌上有一本存款簿，要我將存款簿先
    給他抵押，所以我才將存摺、提款卡及提款卡密碼交給阿龍
    ，我並不知道阿龍男子會將上開帳戶拿去做為詐騙之用，我
    並無幫助詐欺取財之犯意云云。然查：
（一）該不詳姓名、年籍綽號「阿龍」之成年男子及所屬之詐欺
      集團成員以被告所交付之上開帳戶為犯罪工具，用以詐欺
      取財之事實，業經被害人甲○○、丁○○及丙○○於警詢
      中證述綦詳，此外並有被告之華南商業銀行存款往來明細
      表、華南商業銀行存款日個別交易查詢單、華南商業銀行
      彰化分行函高雄市第三信用合作社匯款申請書、合作金庫
      銀行匯款申請書回條聯（二）各一份在卷可稽，足徵被告
      所申設之上開華南商業銀行帳戶，確遭詐騙集團成員作為
      實施詐欺取財之用。
（二）被告雖辯稱其交付華南商業銀行存摺、提款卡及密碼係因
      欠「阿龍」債款而依「阿龍」之指示所交付云云；惟按金
      融帳戶為個人之理財工具，一般民眾皆可自由申請開設，
      並無任何特殊之限制，又其僅為存提款之用，本身要無何
      經濟價值，而得為質借或徵信之用，惟被告為成年人，應
      知悉辦理貸款與個人帳戶內金錢之進出次數與銀行評估個
      人信用無涉，且被告於本院審理中亦供稱：我在九十七年
      一月二日領完一千元後，於當日中午在我住處將該存摺交
      給「阿龍」等語，而依華南商業銀行之乙○○存款往來明
      細表上之明細觀之，可知被告於九十七年一月二日跨行提
      領一千元（按因為跨行提領故須扣除手續費六元，故支出
      金額係記載一千零六元）後，餘額僅有六十六元，則「阿
      龍」怎可能以僅有六十六元之存摺為抵押，亦甚可疑；又
      帳戶內僅有六十六元之存款並無法以提款卡提領款項，則
      被告又何需交付提款卡並告知密碼，凡此種種均與常情有
      違，顯見被告應係將上開帳戶存摺、提款卡、密碼交付予
      「阿龍」，作為詐騙集團向人詐財之匯款帳戶。
（三）另按刑法上之故意，分直接故意（確定故意）與間接故意
      （不確定故意），「行為人對於構成犯罪之事實，明知並
      有意使其發生者」為直接故意，「行為人對於構成犯罪之
      事實，預見其發生而其發生並不違背其本意者」為間接故
      意；一般人至金融機構開設帳戶並非難事，如非因財產犯
      罪等不法目的，依常情並無捨棄自己帳戶而迂迴以花費金
      錢或其他方法向無相當信賴關係之人取得帳戶使用之理，
      且近年來以退稅或中獎等不實電話內容而詐欺取財之犯罪
      類型層出不窮，該等犯罪，多數均係利用他人帳戶作為詐
      欺所得財物之出入帳戶，業經媒體廣為披載，是依一般人
      通常之知識、智能及經驗，均已深知向陌生人購買、承租
      或其他方法取得帳戶之人，多係欲藉該帳戶取得不法犯罪
      所得，且隱匿實際身分，以逃避司法單位之追查，若此社
      會現實，恆係一般人本於日常生活經驗即可體察，被告對
      此自亦難諉為不知，故被告將華南商業銀行帳戶之存摺、
      提款卡與密碼交付予綽號「阿龍」之成年男子，導致該帳
      戶將來可能被用來作為詐欺取財等非法用途之工具乙節，
      應有所預見，且不違背其本意。是以，被告猶提供所有之
      上開帳戶予綽號「阿龍」之詐欺集團成員使用，足認被告
      主觀上容任該詐欺集團將上開帳戶作為詐欺取財之指定帳
      戶使用，準此，被告確有幫助詐欺取財之不確定故意甚明
      。
（四）綜上所述，足認本件事證已臻明確，被告犯行堪予認定，
      應予依法論科。
二、被告提供帳戶存摺、提款卡及提款卡密碼予他人供詐欺取財
    匯款使用，雖並未參與詐欺取財構成要件之行為，然其顯係
    以幫助之意思，參與詐欺取財構成要件以外之行為，為幫助
    犯，故核被告所為，係犯刑法第三十條第一項、第三百三十
    九條第一項之幫助詐欺取財罪。被告以一行為交付華南商業
    銀行帳戶予姓名、年藉不詳綽號「阿龍」之成年男子等人，
    幫助所屬詐欺集團成員分別對被害人丙○○、甲○○及丁○○為詐欺取財，其以一行為觸犯三個基本構成要件相同之幫
    助詐欺罪名，構成同種想像競合犯，依刑法第五十五條前段
    之規定，論以一幫助詐欺取財既遂罪。又被告係幫助他人犯
    罪，應依刑法第三十條第二項之規定，減輕其刑。原審判決
    論以被告幫助詐欺取財罪刑，固非無見，然未及審酌被害人
    甲○○於九十七年一月四日即將二十萬元匯入被告上開帳戶
    ，惟原審仍引用聲請簡易判決處刑書認被告係於九十七年三
    月底某日交付上開帳戶與綽號「阿龍」之人，顯有違誤，及
    未及審酌有移送併辦之被害人丁○○受騙部分，尚有未洽，
    檢察官上訴意旨亦指摘及此，自應將原審判決撤銷改判。爰
    審酌被告任意提供帳戶予不法份子使用，且其所提供帳戶非
    惟幫助詐騙者遂行詐財目的，同時使詐欺者得以隱匿其真實
    身分，減少遭查獲之風險，愈使其肆無忌憚，加深犯罪之猖
    獗，致使社會經濟遭受重大危害，及其犯罪後之態度等一切
    情狀，量處如主文第二項所示之刑，並依刑法第四十一條第
    一項前段之規定諭知易科罰金之折算標準，以資懲儆。
據上論斷，應依刑事訴訟法第四百五十五條之一第一項、第三項
、第三百六十九條第一項前段、第三百六十四條、第二百九十九
條第一項前段，刑法第三百三十九條第一項、第五十五條前段、
第三十條第一項前段、第二項、第四十一條第一項前段，刑法施
行法第一條之一，判決如主文。
本案經檢察官陳茂榮到庭執行職務。
中    華    民    國    97    年    12    月    2     日
                        臺灣彰化地方法院刑事第二庭
                            審判長法官  石馨文
                            法      官  林秉暉
                            法      官  黃齡玉
以上正本證明與原本無異。
本件不得上訴。
中    華    民    國    97    年    12    月    3     日
                            書  記  官  洪年慶
附錄本案論罪科刑法條全文：
刑法第三百三十九條
意圖為自己或第三人不法之所有，以詐術使人將本人或第三人之
物交付者，處 5 年以下有期徒刑、拘役或科或併科 1 千元以下
罰金。
以前項方法得財產上不法之利益或使第三人得之者，亦同。
前二項之未遂犯罰之。


司法院資訊處製作；財團法人民間司法改革基金會備份。
